ACORDAO-COMPLETO-2508251

ACÓRDÃO 13354/2021 ATA 32/2021 - PRIMEIRA CÂMARA

VISTOS, relatados e discutidos estes autos de aposentadoria concedida pelo Tribunal Regional do Trabalho da 10ª Região,
ACORDAM os Ministros do Tribunal de Contas da União, reunidos em sessão da Primeira Câmara, diante das razões expostas pelo Relator, com fundamento no art. 71, inciso III, da Constituição Federal e nos arts. 1º, inciso V, 39, inciso II, e 45 da Lei 8.443/1992, em:
9.1. considerar ilegal o ato de aposentadoria de interesse da sra. Sheila Pereira dos Passos, recusando seu registro;
9.2. dispensar o ressarcimento das quantias indevidamente recebidas, em boa-fé, pela interessada, consoante o Enunciado 106 da Súmula de Jurisprudência deste Tribunal;
9.3. determinar ao Tribunal Regional do Trabalho da 10ª Região que:
9.3.1. faça cessar, no prazo de 15 (quinze) dias, contado a partir da ciência desta deliberação, os pagamentos decorrentes do ato impugnado, sob pena de responsabilidade solidária da autoridade administrativa omissa, consoante disposto nos arts. 71, inciso IX, da Constituição Federal e 262 do Regimento Interno desta Corte;
9.3.2. promova a imediata supressão, no cálculo do valor inicial do benefício previdenciário atribuído à sra. Sheila Pereira dos Passos, da parcela referente ao "quinto" de FC-2 incorporado - ainda em 1995 - em desacordo com a disciplina estabelecida no então vigente art. 3º da Lei 8.911/1994, substituindo-o por 1/5 da FC-1;
9.3.3. verifique se a alegada representação da sra. Sheila Pereira dos Passos pela Anajustra na ação ordinária 2004.34.00.048565-0 observou os contornos estabelecidos pelo Supremo Tribunal Federal (STF) , em regime de repercussão geral, nos RE 573232 e 612043, dando notícia a esta Corte a respeito;
9.3.4. caso não preenchidos os requisitos para representação válida (prévia e expressa autorização e inclusão do nome da interessada na relação jurídica juntada à inicial do processo de conhecimento) ,  promova o destaque, no valor inicial do benefício previdenciário, do quantum referente às frações de 1/5 de FC-3 e 1/5 de FC-2, relativas ao exercício das respectivas funções comissionadas posteriormente a 8/4/1998, e transforme-o em parcela compensatória a ser absorvida por quaisquer reajustes futuros, conforme decidido pelo STF no Recurso Extraordinário 638.115;
9.3.5. dê ciência desta deliberação à interessada, alertando-a de que o efeito suspensivo proveniente da interposição de eventuais recursos, caso não providos, não a exime da devolução dos valores indevidamente percebidos após a notificação;
9.3.6. envie a esta Corte de Contas, no prazo de 30 (trinta) dias, por cópia, comprovante de que a sra. Sheila Pereira dos Passos teve ciência desta deliberação;
9.4. esclarecer à unidade de origem, com supedâneo no art. 262, § 2º, do Regimento Interno, que a concessão considerada ilegal poderá prosperar mediante a emissão e o encaminhamento a este Tribunal de novo ato concessório, escoimado das irregularidades apontadas nestes autos.

Apreciação, para fins de registro, de aposentadoria concedida pelo Tribunal Regional do Trabalho da 10ª Região.

Primeira Câmara

3. Interessada: Sheila Pereira dos Passos (XXX.064.171-XX).

13.1. Ministros presentes: Walton Alencar Rodrigues (Presidente), Benjamin Zymler (Relator), Vital do Rêgo e Jorge Oliveira.
13.2. Ministro-Substituto presente: Augusto Sherman Cavalcanti.

BENJAMIN ZYMLER

Adoto como relatório, com os ajustes de forma pertinentes, a instrução elaborada no âmbito da Secretaria de Fiscalização de Integridade de Atos e Pagamentos de Pessoal e de Benefícios Sociais (Sefip) , a qual contou com a anuência dos dirigentes da unidade técnica e do representante do Ministério Público nos autos:
"INTRODUÇÃO
Trata-se de ato de aposentadoria, submetido, para fins de registro, à apreciação do Tribunal de Contas da União (TCU) , de acordo com o art. 71, inciso III, da Constituição Federal. O ato foi cadastrado e disponibilizado ao TCU por intermédio do Sistema e-Pessoal, na forma dos arts. 2º e 4º da Instrução Normativa TCU 78/2018.
O ato deste processo pertence ao Tribunal Regional do Trabalho da 10ª Região/DF e TO.
EXAME TÉCNICO
Procedimentos aplicados
Os procedimentos para exame, apreciação e registro de atos de pessoal encontram-se estabelecidos na Instrução Normativa TCU 78/2018 e na Resolução TCU 206/2007.
....................................................................................................................................................................
Exame das Constatações
Ato: 74850/2020 - Inicial - Interessada: SHEILA PEREIRA DOS PASSOS
Parecer do Controle Interno: considerar o ato legal com esclarecimentos. Justificativa: 'O ato de aposentadoria de SHEILA PEREIRA DOS PASSOS, enviado ao TCU via sistema Sisac sob o número 20784805-04-2016-000041-0, foi devolvido a este TRT em 5/5/2020, via sistema e-Pessoal/indícios. Nos termos do Ofício-Circular n. 001/2020-TCU/Sefip, de 30/4/2020, foi cadastrado o presente ato. [...]'
Constatações e análises: 
0. Rubrica '420 - Vantagem Pessoal Lei 9.527/97 (Vantagem de caráter pessoal - Incorporação de quintos/décimos de função) ' - R$ 2.002,25.
	Análise da Equipe Técnica: ilegal
É ilegal a concessão da vantagem de quintos em razão do exercício de funções comissionadas após o advento da Lei 9.624/1998. 
0. O Controle Interno emitiu parecer pela legalidade com esclarecimentos.
	Análise da Equipe Técnica: legal
Os esclarecimentos apontados pelo Controle Interno são irrelevantes para a análise da legalidade do ato ou já foram analisados em crítica específica do e-Pessoal.
0. Rubrica '400 - Opção Função Comissionada (Vantagem de caráter pessoal - Incorporação de opção de função) ' - R$ 1.379,07.
	Análise da Equipe Técnica: legal
É legal a inclusão na base de cálculo dos proventos calculados pela média das remunerações utilizadas como base para as contribuições a parcela da função comissionada percebida na atividade, desde que o servidor tenha optado pelo desconto da contribuição previdenciária sobre essa parcela remuneratória.
0. Ato e-Pessoal em substituição a ato Sisac devolvido de acordo com comunicado da presidência do TCU. Data de encaminhamento do ato Sisac ao TCU: 10/10/2016.
	Análise da Equipe Técnica: legal
Ato em substituição a ato SISAC devolvido com entrada original no TCU na data de 10/10/2016.
O quadro resumo de ocorrências e, quando for o caso, o detalhamento da norma legal e da jurisprudência para as inconsistências acima elencadas encontra-se no anexo II desta instrução. 
Encaminhamento do ato: 
Considerar ILEGAL e recusar registro do ato de aposentadoria de SHEILA PEREIRA DOS PASSOS do quadro de pessoal do Tribunal Regional do Trabalho da 10ª Região/DF e TO, com base nos arts. 71, inciso III, da Constituição Federal, 1º, inciso V, e 39, inciso II, da Lei 8.443/1992 e 260, § 1º, do Regimento Interno. 
....................................................................................................................................................................
CONCLUSÃO
A abrangência e a profundidade das verificações levadas a efeito fundamentam convicção de que o ato 74850/2020 pode ser apreciado pela ilegalidade, em razão das irregularidades apontadas no item Exame das Constatações desta instrução, que representam afronta à legislação e à jurisprudência de referência.
O aludido ato deu entrada neste Tribunal há menos de cinco anos [...].
PROPOSTA DE ENCAMINHAMENTO
Ante o exposto, com fundamento no art. 71, inciso III, da Constituição Federal, no art. 1º, inciso V, e art. 39, incisos I e II, da Lei 8.443/1992, no art. 260 do Regimento Interno do Tribunal de Contas da União, propõe-se: 
considerar ILEGAL e recusar registro do ato de aposentadoria de SHEILA PEREIRA DOS PASSOS do quadro de pessoal do Tribunal Regional do Trabalho da 10ª Região/DF e TO;
com fulcro no art. 262, caput, do Regimento Interno deste Tribunal, determinar ao Tribunal Regional do Trabalho da 10ª Região/DF e TO que: 
dê ciência, no prazo de quinze dias, contados da notificação, do inteiro teor desta deliberação à interessada, alertando-a de que o efeito suspensivo proveniente da interposição de eventuais recursos junto ao TCU não a exime da devolução dos valores percebidos indevidamente, caso o recurso não seja provido;
no prazo de trinta dias, contados da ciência da decisão, envie a este Tribunal documentos comprobatórios de que a interessada cujo ato foi impugnado está ciente do julgamento deste Tribunal."
É o relatório.

não há.

Procurador Marinus Eduardo De Vries Marsico.

APOSENTADORIA. INCLUSÃO NOS PROVENTOS DE "QUINTOS" DE FUNÇÃO COMISSIONADA EXERCIDA APÓS A EDIÇÃO DA LEI 9.624/1998. INCORPORAÇÃO DE OUTRAS PARCELAS DE "QUINTOS", ANTERIORMENTE A 1998, EM DESCONFORMIDADE COM A LEI 8.911/1994. ILEGALIDADE. NEGATIVA DE REGISTRO. INCIDÊNCIA, NA ESPÉCIE, DA MODULAÇÃO DE EFEITOS ESTABELECIDA PELO SUPREMO TRIBUNAL FEDERAL NO RECURSO EXTRAORDINÁRIO 638.115. DETERMINAÇÕES.

APOSENTADORIA (APOS)

Secretaria de Fiscalização de Integridade de Atos e Pagamentos de Pessoal e de Benefícios Sociais (Sefip).

Em exame, a aposentadoria da sra. Sheila Pereira dos Passos, ex-servidora do Tribunal Regional do Trabalho da 10ª Região (TRT-10) .
2.	Instruindo o feito, a Secretaria de Fiscalização de Integridade de Atos e Pagamentos de Pessoal e de Benefícios Sociais (Sefip) propugna a negativa de registro do ato em face da inclusão, nos proventos, de "quintos" de função comissionada exercida em período posterior ao advento da Lei 9.624/1998. Deixa, todavia, de sugerir a exclusão da vantagem do benefício, por acreditar se tratar de vantagem protegida por decisão judicial transitada em julgado.
3.	O Ministério Público, em cota singela, põe-se de acordo.
4.	Os pareceres técnicos carecem de reparos, como segue.
5.	Segundo informam os autos, a sra. Sheila Pereira dos Passos exerceu as seguintes funções comissionadas (peça 3, p. 4) :
	FUNÇÃO
	EXERCÍCIO
	TEMPO
	FRAÇÃO INCORPORADA

	FC-1
	14/06/1994 a 09/01/1995
	7m
	
	FC-2
	07/02/1995 a 28/05/1995
	3m 21d
	
	FC-2
	28/06/1995 a 10/08/1995
	1m 14d
	1/5 de FC-2

	FC-2
	11/08/1995 a 07/01/1996
	5m
	
	FC-3
	08/01/1996 a 10/08/1997
	1a 7m
	2/5 de FC-3

	FC-3
	11/08/1997 a 10/05/1998
	9m
	
	FC-2
	11/05/1998 a 09/08/1998
	3m 1d
	1/5 de FC-3 (pós 98) 

	FC-2
	13/08/1998 a 12/08/1999
	1a
	1/5 de FC-2 (pós 98) 

	FC-3
	04/05/2016 a 30/06/2016
	1m 28d
	-

6.	Como se vê, a interessada teve incluído em seu benefício previdenciário um quinto da FC-2 incorporado de forma discrepante daquela estabelecida no então vigente art. 3º da Lei 8.911/1994; teve, ainda, dois quintos incorporados - um da FC-3 e outro da FC-2 - pelo exercício das respectivas funções após a definitiva extinção do instituto, ocorrida em 8/4/1998, com a publicação da Lei 9.624/1998.
7.	Sobre o primeiro ponto, o art. 3º, § 3º, da Lei 8.911/1994 estabelecia:
"Art. 3º Para efeito do disposto no § 2º do art. 62 da Lei nº 8.112, de 11 de dezembro de 1990, o servidor investido em função de direção, chefia e assessoramento, ou cargo em comissão, previsto nesta Lei, incorporará à sua remuneração a importância equivalente à fração de um quinto da gratificação do cargo ou função para o qual foi designado ou nomeado, a cada doze meses de efetivo exercício, até o limite de cinco quintos. 
............................................................................................................................................
§ 3º Quando mais de um cargo em comissão ou função de direção, chefia e assessoramento houver sido exercido no período de doze meses, a parcela a ser incorporada terá como base de cálculo a exercida por maior tempo".
8.	Portanto, pelo seu primeiro período de doze meses de exercício de função comissionada, a sra. Sheila Pereira dos Passos fez jus à incorporação de 1/5 da FC-1, exercida por sete meses, e não 1/5 da FC-2, como indevidamente lhe atribuiu o TRT-10.
9.	Quanto ao segundo ponto, o entendimento fixado em regime de repercussão geral pelo Supremo Tribunal Federal (STF) é no sentido de que "ofende o princípio da legalidade a decisão que concede a incorporação de quintos pelo exercício de função comissionada no período de 8/4/1998 até 4/9/2001, ante a carência de fundamento legal" (Tema 395, RE 638.115) .
10.	Tal posicionamento, entretanto, sofreu, em embargos de declaração apreciados em 18/12/2019, modulação de efeitos, como segue:
"O Tribunal, por maioria, acolheu parcialmente os embargos de declaração, com efeitos infringentes, para reconhecer indevida a cessação imediata do pagamento dos quintos quando fundado em decisão judicial transitada em julgado [...]. No ponto relativo ao recebimento dos quintos em virtude de decisões administrativas, o Tribunal, em razão de voto médio, rejeitou os embargos e, reconhecendo a ilegitimidade do pagamento dos quintos, modulou os efeitos da decisão de modo que aqueles que continuam recebendo até a presente data em razão de decisão administrativa tenham o pagamento mantido até sua absorção integral por quaisquer reajustes futuros concedidos aos servidores. [...] Por fim, o Tribunal, por maioria, também modulou os efeitos da decisão de mérito do recurso, de modo a garantir que aqueles que continuam recebendo os quintos até a presente data por força de decisão judicial sem trânsito em julgado tenham o pagamento mantido até sua absorção integral por quaisquer reajustes futuros concedidos aos servidores [...]" (grifei) .
11.	Restou, pois, preservada pela Suprema Corte a situação daqueles que tiveram a incorporação irregular assentada em decisão judicial transitada em julgado.
12.	Na hipótese dos autos, foi anexada ao ato de concessão cópia de decisão judicial, obtida pela Associação Nacional dos Servidores da Justiça do Trabalho (Anajustra) na ação ordinária 2004.34.00.048565-0, que supostamente albergaria os "quintos" indevidamente concedidos à inativa.
13.	Ocorre que associações civis não ostentam a condição de substitutos processuais, mas de representantes. Logo, para que os efeitos das demandas judiciais por elas intentadas alcancem seus filiados, é necessária a existência de prévia e expressa autorização dos representados e, ainda, que o nome de cada um deles conste da relação jurídica juntada à inicial do respectivo processo de conhecimento. Sobre a matéria, há duas teses de repercussão geral fixadas pelo STF:
Tema 82 (RE 573232) 
"I - A previsão estatutária genérica não é suficiente para legitimar a atuação, em Juízo, de associações na defesa de direitos dos filiados, sendo indispensável autorização expressa, ainda que deliberada em assembleia, nos termos do artigo 5º, inciso XXI, da Constituição Federal;
II - As balizas subjetivas do título judicial, formalizado em ação proposta por associação, são definidas pela representação no processo de conhecimento, limitada a execução aos associados apontados na inicial."
 	Tema 499 (RE 612043) 
"A eficácia subjetiva da coisa julgada formada a partir de ação coletiva, de rito ordinário, ajuizada por associação civil na defesa de interesses dos associados, somente alcança os filiados, residentes no âmbito da jurisdição do órgão julgador, que o fossem em momento anterior ou até a data da propositura da demanda, constantes da relação jurídica juntada à inicial do processo de conhecimento."
14.	Assim, não tendo sido cabalmente demonstrado que a sra. Sheila Pereira dos Passos integrou a relação de filiados da Anajustra juntada à inicial da ação ordinária 2004.34.00.048565-0, devem ser prestados ao TRT-10 os esclarecimentos pertinentes 
15.	Em suma, deverá ser providenciada pela origem a imediata correção do primeiro "quinto" atribuído à interessada, antes de 1998, em desacordo com a disciplina estabelecida no art. 3º da Lei 8.911/1994; quanto aos "quintos" incorporados após a edição da Lei 9.624/1998, deverá ser observada a modulação estabelecida a respeito pelo STF no RE 638.115.
	Diante do exposto, voto no sentido de que este Colegiado adote a deliberação que ora submeto a sua apreciação.
TCU, Sala das Sessões Ministro Luciano Brandão Alves de Souza, em 14 de setembro de 2021.
BENJAMIN ZYMLER 
Relator